臺灣高雄地方法院刑事判決　　　　　　　93年度訴字第3249號
公　訴　人　臺灣高雄地方法院檢察署檢察官
被　　　告　甲○○
　　　　　　　　　　1號
選任辯護人　周君強律師
上列被告因偽造文書案件，經檢察官提起公訴（93年度偵續字第
134號），本院判決如下：
    主  文
甲○○行使偽造私文書，足以生損害於公眾及他人，處有期徒刑
參月，如易科罰金，以參佰元折算壹日。
    事  實
壹、林美惠與丙○○於民國87年 1月15日結婚，二人婚後因故不
    合，林美惠為查明丙○○之經濟狀況，以供將來對丙○○提
    起給付扶養費民事訴訟之用，明知未得丙○○之同意，竟於
    92 年7月7日，在二人位於高雄縣鳥松鄉○○路文心巷42之1
    號住處內，擅自取走丙○○之國民身分證及印章各 1枚，並
    於同日攜帶前開國民身分證及印章至財政部高雄市國稅局（
    下稱國稅局），甲○○在國稅局內填寫委託書，於委託書上
    偽造「丙○○」之署押 1枚，並將丙○○之國民身分證及印
    章交予不知情之國稅局承辦人員，由該承辦人員在委託書上
    盜蓋丙○○之印章並影印丙○○之國民身分證，甲○○以此
    方式偽造丙○○之委託書私文書，並將該委託書連同自己及
    丙○○之國民身分證影本交予國稅局承辦人員，供作申請丙
    ○○各類所得資料及財產歸戶清單之用而行使之，甲○○以
    此方式使國稅局承辦人員誤信林美惠係經丙○○合法授權之
    人，而交付予甲○○有關丙○○之各類所得資料及財產歸戶
    清單，足生損害於國稅局對於文書檔案管理之正確性及丙○
    ○之權益。林美惠取得上開丙○○之財產資料後，旋於同年
    9月1日，以請求丙○○給付扶養費為由，向本院民事庭聲請
    調解，因調解不成立，林美惠乃於同年12月 1日向本院民事
    庭提起給付撫養費之訴，並將上開丙○○之各類所得資料及
    財產歸戶清單附於民事起訴狀之後，作為請求給付生活費用
    之證物而提出，嗣經法院將前開起訴狀之繕本送達丙○○，
    丙○○見前開起訴狀後附其本人之各類所得資料及財產歸戶
    清單，因悉上情。
貳、案經丙○○訴請臺灣高雄地方法院檢察署檢察官偵查起訴。
    理  由
壹、程序方面：
一、按被告以外之人於審判外之言詞或書面陳述，除法律有規定
    者外，不得作為證據，又被告以外之人於檢察事務官、司法
    警察官或司法警察調查中所為之陳述，與審判中不符時，其
    先前之陳述具有較可信之特別情況，且為證明犯罪事實存否
    所必要者，得為證據，刑事訴訟法第159條第1項、同法第15
    9條之2項分別定有明文。本案證人丙○○於警詢中之陳述，
    與其於本院審理中所陳大致相符，且無具備較可信之特別情
    況，從而證人丙○○之警詢筆錄乃傳聞證據，不具證據能力
    。
二、次按刑事訴訟法第187條、第188條規定：證人具結前，應告
    以具結之義務及偽證之處罰。對於不令具結之證人，應告以
    當據實陳述，不得匿、飾、增、減。具結應於訊問前為之。
    但應否具結有疑義者，得命於訊問後為之。又同法第 158條
    之 3規定：證人、鑑定人依法應具結而未具結者，其證言或
    鑑定意見，不得作為證據。考其立法意旨，在以具結擔保其
    證言係據實陳述，倘違背該等具結規定，其等證言，即因欠
    缺程序方面之法定要件，難認為係合法之證據資料。查證人
    丙○○於接受檢察官訊問時，並未具結擔保其證詞之真實性
    ，依前揭規定，其於偵查中所證亦無證據能力。
三、又按被告以外之人於審判外向法官所為之陳述，得為證據，
    刑事訴訟法第 159條之1第1項定有明文。立法理由係認被告
    以外之人之陳述係在法官面前為之，因其任意陳述之信用性
    已受確定保障之情況下所為，自得作為證據。不問係本案或
    其他刑事案件之羈押訊問期日、勘驗期日、準備程序期日、
    審理期日或民事事件、行政訴訟程序，凡係在普通法院法官
    面前所為之陳述，均具有證據能力。是本案證人Ｓｕｔａｒ
    ‧Ｓ於本院93年度婚字第 257號給付扶養費民事事件審理時
    向法官所為之證述，及證人丙○○於本院審理時向法官所為
    之證述，在其任意陳述之信用性無疑之情況下，依法即得作
    為證據。
四、再按刑事訴訟法第159條之4規定：「除前三條之情況外，下
    列文書亦得為證據：一、除顯有不可信之情況外，公務員職
    務上製作之紀錄文書、證明文書。二、除顯有不可信之情況
    外，從事業務之人於業務上或通常業務過程所需製作之紀錄
    文書、證明文書。三、除前二款之情形外，其他於可信之特
    別情況下所製作之文書。」，本案被告與證人丙○○之國民
    身分證、本院高雄簡易庭通知書係公務員職務上製作之文書
    ，經查亦無顯不可信之情況；另委託書及民事起訴狀則為其
    他於可信之特別情況下所製作之文書，上開文書均具有證據
    能力。
貳、實體部分：
一、訊據被告甲○○固坦承未經證人丙○○之同意，填載證人丙
    ○○之委託書，持以向國稅局申請證人丙○○之各類所得資
    料及財產歸戶清單乙情不諱，惟矢口否認有偽造文書之犯意
    ，辯稱：我沒有損害丙○○的意思，因為丙○○未給我生活
    費，說他已經破產，所以我才拿丙○○的國民身分證及印章
    填寫委託書，申請丙○○之財產資料，況且國稅局承辦人員
    亦表示我身為丙○○太太，可以申請丙○○之財產資料云云
    。至選任辯護人辯稱：夫妻應互負協助、生活保障及家庭生
    活費用負擔之義務，且夫妻於日常家務互為代理人，日常家
    務代理人固得處分對方之財產，若對方故意不盡扶養責任時
    ，代理人即被告自有瞭解對方財產之必要，以免生活陷於恐
    懼，本案證人丙○○婚後未依約定支付被告生活費用，並恐
    嚇被告說他已經破產，令被告陷於恐懼，被告為瞭解證人丙
    ○○之財產狀況，始向國稅局查詢，並且申請其財產資料，
    係免於受恐懼之必要手段，亦為其基本人權，自無犯罪故意
    可言，亦無逸出夫妻日常家務代理之情況，又夫妻就其婚後
    財產，互負報告之義務，被告對證人丙○○之財產自有瞭解
    之權利及必要，而需向稅捐機關查明，以免除恐懼，並保護
    其人格及身分權益之正常權利，再者，被告申請證人丙○○
    之資料，係由國稅局承辦人員在旁指導辦理，若認被告所為
    構成犯罪，則該承辦人員就是教唆犯罪，況被告申請該份財
    產資料後，僅於民事給付扶養費事件起訴時提出，並未四處
    散佈，所為並無生損害於公眾及他人云云。經查：
（一）被告於上述時地未經證人丙○○同意，持證人丙○○之印
      章並簽署「丙○○」署押 1枚，進而填載委託書向國稅局
      申請證人丙○○之各類所得資料與財產歸戶清單，於請得
      上開財產資料後，即以請求證人丙○○給付扶養費為由，
      向本院民事庭聲請調解，因調解不成立，被告乃向本院民
      事庭提起給付撫養費之訴，並將上開財產資料附於民事起
      訴狀之後，作為證物而提出之事實，業據被告於警詢、偵
      查及本院審理時供承不諱（93年3月13日警詢筆錄、93年4
      月9日偵訊筆錄、本院94年5月11日審判筆錄），核與證人
      丙○○於本院審理時證述之情節相符（本院94年 2月16日
      審判筆錄），並有被告與證人丙○○之國民身分證、本院
      高雄簡易庭通知書、民事起訴狀、委託書影本各 1份在卷
      可查。佐以證人即印尼籍傭人Ｓｕｔａｒ‧Ｓ於本院93年
      度婚字第 257號給付扶養費民事事件審理時到庭證稱：被
      告與證人丙○○二人感情惡劣，經常吵架，我上班的第二
      天，被告對我說不用對證人丙○○太好，證人丙○○不會
      付我很多錢，證人丙○○怕煙味，拜託被告不要抽菸，但
      被告還是一直抽，我還看過被告在證人丙○○身後潑鹽酸
      ，二人感情不是很好等語（詳該案卷審判筆錄），益徵被
      告與證人丙○○婚後感情不睦，證人丙○○自無可能委託
      被告代為申請各類所得資料及財產歸戶清單，是以被告自
      白未經證人丙○○同意填載委託書行使一情，與事實相符
      ，應可採信。
（二）被告雖辯稱：其查詢丙○○財產狀況，係基於日常家務代
      理權之行使云云。按民法第1003條之夫妻日常家務代理權
      與一般意定代理權不同，所謂日常家務乃指一般家庭通常
      所處理之事務而言，夫妻之一方逾越通常家務之事項，仍
      屬無權代理之範疇，即無適用民法第1003條規定之餘地（
      最高法院92年度台上字第4816號刑事判決意旨參照），又
      民法第1003條規定之立法意旨，在因日常生活瑣事甚多，
      而夫妻雙方對家庭生活維持所需之基本需求大多相同，利
      益亦互通，夫妻通常對上開基本需求均有利於家庭，為求
      家庭生活便利，若一概對因日常家庭生活費用支出之項目
      需反覆求得夫妻一方之同意，甚為不便，故為此立法。是
      所謂日常家務代理，係因家庭利益相同，而有關於家庭生
      活始足以為之，本案被告自承：係因證人丙○○未給付生
      活費，其為瞭解丙○○之負債情形，並提供法官參考，才
      填寫委託書申請丙○○之財產資料等語明確（本院94年 5
      月11日審判筆錄），則被告此舉顯係為便利及保全其本人
      訴訟上之請求而為之證據蒐集行為，非維持家庭生活之需
      求，顯逾日常家務代理之範圍，自應事先獲得證人丙○○
      之同意始得為之，其前揭辯解尚難採信。
（三）被告復辯稱：夫妻就其婚後財產互負報告義務，丙○○不
      履行此義務，其本有權查詢丙○○之財產云云。按夫妻就
      其婚後財產，互負報告之義務，民法第1022條固定有明文
      ，惟上開互負報告之義務，係在於一方要求對方報告時，
      對方應據實報告自己之財產狀況，若對方拒絕，則應依循
      法律途徑起訴請求對方履行此義務，並非謂夫妻之一方得
      逕行就對方之財產狀況向國稅局查詢，本案被告未經證人
      丙○○授權，逕自行使偽造之委託書向國稅局查詢證人丙
      ○○之財產狀況，所為自屬違法，灼然甚明。
（四）被告再辯稱：其查詢證人丙○○之財產狀況，得以免除其
      恐懼，並保護其人格及身分權益之正常權利，自非犯罪云
      云。然按人民有免於恐懼之自由，係對於人權保障的一種
      宣示，亦即認國家應提供環境及方法途徑讓人民有免於恐
      懼之自由，並非法律上所得為阻卻違法事由之一，被告執
      此辯稱無犯罪之故意云云，洵屬無據。
（五）被告另辯稱：國稅局承辦人員曾對其表示，其身為丙○○
      太太，可以以此方式申請丙○○之財產資料，若認其所為
      構成犯罪，則該承辦人員就是教唆犯罪云云。查被告係持
      其與證人丙○○之國民身分證、證人丙○○之印章 1枚至
      國稅局，填妥證人丙○○之委託書後，向國稅局承辦人員
      申請證人丙○○之財產資料，被告並未舉證其向該承辦人
      員告知其未經證人丙○○之同意，亦未舉證其向承辦人員
      表明申請之目的係供對證人丙○○提起訴訟所用，則該承
      辦人員核對上開國民身分證及委託書無誤後，認被告係受
      證人丙○○之合法委託而來，方向被告表示其得以此方式
      代證人丙○○申請各類所得資料及財產歸戶清單，所為並
      無不當，更無教唆犯罪之可言。
（六）被告又辯稱：其偽造委託書持以行使，並未生損害於公眾
      或他人云云。惟本案被告偽造委託書後加以行使，以此方
      式使國稅局承辦人員誤信被告係經證人丙○○授權之人，
      交付被告證人丙○○之財產歸戶資料，一方面使高雄市國
      稅局對於文書檔案管理產生不正確之狀況，一方面使得證
      人丙○○之隱私權因被告取得上開資料後，有洩露於外之
      風險，自足生損害於高雄市國稅局及證人丙○○無誤。綜
      上所述，被告前揭辯解均係卸責之詞，不足採信，事證明
      確，被告犯行應堪認定。
二、被告盜用證人丙○○之印章後，利用不知情之國稅局承辦人
    員蓋印於委託書上，並在委託書上偽簽「丙○○」之署押 1
    枚，再持以向國稅局申請證人丙○○之各類所得資料及財產
    歸戶清單，所為係犯刑法第216條、第210條之行使偽造私文
    書罪。被告利用不知情之國稅局承辦人員在委託書上盜蓋證
    人丙○○之印章，為間接正犯。被告盜用證人丙○○之印章
    及偽造其署押各 1枚，為偽造私文書之部分行為，其偽造私
    文書後持以行使，其偽造之低度行為，已為行使之高度行為
    所吸收，均不另論罪。審酌被告與證人丙○○係夫妻關係，
    本應和睦相處，互信互愛，詎被告未經證人丙○○之授權，
    竟擅自偽造委託書，並持該偽造之委託書申請證人丙○○之
    財產資料，損害證人丙○○之權益，並影響國稅局對於文書
    檔案管理之正確性，惟念其犯後坦承部分犯行，態度尚佳等
    一切情狀，量處如主文所示之刑，並諭知易科罰金之折算標
    準。至被告偽造之委託書1張業經國稅局銷毀，有該局94年3
    月3日財高國稅服字第0940012893號函1份存卷足據，是該委
    託書及其上偽造之「丙○○」署押 1枚現已不存在，本院已
    無庸予以宣告沒收，附此敘明。
據上論斷，應依刑事訴訟法第299條第 1項前段，刑法第216條、
第210條、第41條第1項前段，罰金罰鍰提高標準條例第 2條，判
決如主文。
本案經檢察官乙○○到庭執行職務。
中　　華　　民　　國　　94　　年　　5 　　月　　25　　日
              鳳山刑事第3庭  審判長法  官  張桂美
                                   法  官  唐中興
                                   法　官  莊珮君
以上正本證明與原本無異。
如不服本判決，應於判決送達後10日內，向本院提出上訴狀。
                                   書記官  呂怜勳
中　　華　　民　　國　　94　　年　　5 　　月　　25　　日
附錄：
刑法第210條
偽造、變造私文書，足以生損害於公眾或他人者，處 5年以下有
期徒刑。
刑法第216條
行使第210條至第215條之文書者，依偽造、變造文書或登載不實
事項或使登載不實事項之規定處斷。
